臺灣臺南地方法院刑事裁定　　　　　　　100年度聲判字第2號
聲　請　人　李弘仁
訴訟代理人　李永裕律師
被　　　告　林森源
　　　　　　許正岩
　　　　　　蔡清煌
上列聲請人因告訴被告詐欺案件，不服臺灣高等法院臺南分院檢
察署檢察長駁回再議之函示（100年度上聲議字第73號），聲請
交付審判，本院裁定如下：
    主      文
聲請駁回。
    理      由
一、按告訴人不服上級法院檢察署檢察長或檢察總長認再議為無
    理由而駁回之處分者，得於接受處分書後十日內委任律師提
    出理由狀，向該管第一審法院聲請交付審判。法院認為交付
    審判之聲請不合法或無理由者，應駁回之。刑事訴訟法第二
    百五十八條之一、第二百五十八條之三第二項前段，分別定
    有明文。本件聲請人即告訴人李弘仁以被告林森源、許正岩
    、蔡清煌等三人涉嫌背信罪嫌向臺灣臺南地方法院檢察署檢
    察官提出告訴，經該署檢察官於民國（下同）九十九年十二
    月十日以九十九年度偵字第一七一九二號為不起訴處分後，
    聲請人不服，聲請再議，經臺灣高等法院臺南分院檢察署檢
    察長於一百年一月十七日以臺灣高等法院臺南分院檢察署檢
    智字第一○○○○○○○四九號函覆認再議為不合法，此有
    該檢察署一百年一月十七日函附卷可稽，聲請人乃於一百年
    一月二十六日向本院聲請交付審判，此有本院依職權調閱之
    一百年度上聲議字第七三號案件之送達證書附卷可稽。
二、聲請意旨略以：
（一）、按刑事訴訟法第二百三十二條所稱之犯罪被害人，固指
        因犯罪而直接受有損害之人，惟直接受害之判定基準，
        在於提出告訴之人的主觀陳述，如其所述確實屬實，依
        實體刑法可認定直接受害即可。依最高法院八十四年臺
        上字第三○六○號裁判要旨謂：「權益之受害，究係直
        接受害，抑間接或附帶受害，則應依告訴意旨所指訴之
        事實，從形式上觀察其權益能否直接受有損害之滇，為
        判別之準據。至於確否因之而受害，則屬實體審認之範
        疇…倘若出名營業人以就其執行之合夥事務，於業務上
        作成之文書，故為反於事實之不實登載者，勢必影響隱
        名合夥人分受營業所生之利益，及分擔其所生損失之有
        無或多寡；是以從形式上觀察，隱名合夥人告訴意旨之
        此項指訴，即不能認其權益，非直接受有損害，而不得
        對出名營業之行為人提起告訴」等語。又臺灣板橋地方
        法院九十八年度訴字第七十號判決意旨亦認：「本件告
        訴人卯○○告訴被告二人侵吞千山淨水公司款項、製作
        不實帳冊，勢必影響公司股東因公司營業，分受營業所
        生之利益，或分擔營業所生損失之多寡，從形式上觀察
        ，不能認其權益非直接受有損害。是告訴人自得依法告
        訴及再議，辯護人指稱：告訴人非直接被害人，不得聲
        請再議云云，容有誤會」等語。
（二）、由上開法院判決見解可知，有關公司股東就公司受有損
        害究竟有無告訴權，實未可一概而論，如自告訴意旨形
        式上觀之，可得認為行為人之犯行將導致公司股東分受
        營業所生之利益，及分擔其所生損失之有無或多寡受有
        影響，即不能認公司股東之權益並非直接受有損害，而
        不得對於出名營業之行為人提起告訴。本件自形式上觀
        察告訴人之告訴意旨內容，係主張被告林森源、許正岩
        及蔡清煌等三人涉嫌共同為違背任務之行為，故意違反
        董事會決議，向中鋼公司取消鋼品提貨，導致璟豐公司
        遭中鋼公司減少配額，5%保證金遭沒收等等重大營業上
        之不利益及重大財產損害。而此一損害結果，勢鈴直接
        影響公司股東因公司營業而分受營業所生之利益，或分
        擔營業所生損失之多寡。換言之，告訴人李弘仁已明確
        主張其股東分派財產之權益已直接受到損害，揆諸前揭
        最高法院判決意旨可知，告訴人李弘奉應係直接之被害
        人，其提起本件告訴，自屬適法。惟原處分竟認告訴人
        為股東僅具告發人身分云云，所持見解不無可議。
（三）、倘股份有限公司董事長違法擅斷，董事會及監察人均無
        力監督，致損害公司財產利益及股東之分派財產權益時
        ，如認公司受害股東猶不能挺身而出，對於該董事長提
        起刑事告訴，追究其法律責任，豈非造成該董事長一手
        遮天，獨斷獨行而無人可管、無法可治嗎？此誠非法治
        社會應有之常態現象，更非國家人民之福。綜上所述，
        告訴人李弘仁因被告等人之背信犯行，以致其分受璟豐
        公司營業利益有所減損，並且須金擔營業損失，自不能
        認未受有損害，且從形式上觀察，告訴人之權益實係直
        接受損害，應有本案告訴權。
三、依上開聲請交付審判之意旨可知，本件告發人李弘仁及其委
    任之代理人李永裕律師雖均認李弘仁為本件之告訴人。然按
（一）、刑事訴訟法第二百三十二條所謂被害人，係指因犯罪直
        接受有損害者而言，有司法院院字第一三二四號解釋意
        旨可為參照。又按【依法組織之公司被人侵害，雖股東
        之利益亦受影響，但直接受損害者究為公司，當以該公
        司為直接被害人。而股份有限公司被公司董事及監察人
        侵占或背信，雖股東之利益亦受影響，但直接被害者究
        為公司，股東並非因犯罪而直接被害之人】，有最高法
        院二十五年度上字第一三○五號判例意旨及最高法院九
        十年度臺上字第六四六四號、八十七年度臺上字第二一
        四八號、八十五年度臺上字第二六四九號、八十四年度
        臺上字第一○五五號判決意旨可資參照。從而，依現行
        法，公司股東僅有告發權，無人可代表公司提出告訴（
        法務部（八九）法檢決字第○○四八二九號亦採此說）
        ，而本案依李弘仁上開指訴內容，直接被害人應為璟豐
        公司，而非股東個人，故本件聲請人李弘仁為股東，針
        對本案被告三人背信之事件，僅具告發人身分，甚為顯
        明。
（二）、其次：聲請人所舉最高法院八十四年度臺上字第三○六
        ○號判決，係針對【合夥事業】之案件所作成之見解（
        非私法人），二者性質顯然不同，【股份有限公司】（
        私法人）係法人，自無從與「合夥事業」之各該合夥人
        之受害情形作相同之處理。而其所舉臺灣板橋地方法院
        之判決，亦非上開最高法院二十五年度上字第一三○五
        號判例意旨及最高法院九十年度臺上字第六四六四號、
        八十七年度臺上字第二一四八號、八十五年度臺上字第
        二六四九號、八十四年度臺上字第一○五五號判決之見
        解所採，縱使依聲請人所指以聲請人「形式上」之觀察
        是否為直接被害人，惟本案並未經【上級法院檢察署檢
        察長或檢察總長認【再議為無理由】而駁回】（此部分
        之說明詳後四之部分），在程序上顯然不合法，自亦無
        從進行交付審判。
四、按聲請交付審判需具備特定之要件，刑事訴訟法第二百五十
    八條第一項前段規定：「上級法院檢察署檢察長或檢察總長
    認【再議為無理由】者，應駁回之」，同法第二百五十八條
    之一第一項規定：「告訴人不服【前條之駁回處分】者，得
    於接受處分書後十日內委任律師提出理由狀，向該管第一審
    法院聲請交付審判。」，由前揭法條可知，聲請交付審判之
    前提，必限於【再議為無理由】而被駁回之情形，苟再議並
    非因此一條件而被駁回，自不符合聲請交付審判之要件。經
    查：聲請人對於被告三人涉犯背信部分聲請再議，於法不合
    ，業經為臺灣高等法院臺南分院檢察署簽結，而經臺灣高等
    法院臺南分院檢察署檢察長於一百年一月十七日以臺灣高等
    法院臺南分院檢察署檢智字第一○○○○○○○四九號函覆
    認【再議為不合法】，此有該檢察署一百年一月十七日函附
    卷可稽，該部分既非經上級法院檢察署檢察長或檢察總長以
    【再議為無理由】予以駁回，自不得聲請交付審判，聲請人
    此部分之聲請不合法，應予駁回。
五、本案聲請交付審判既在程序上不合法，自無庸針對聲請人所
    指原處分是否有請求調查之事項未經調查或調查未盡之違法
    進行審查，附此敘明。
六、綜上所陳，本案聲請人聲請交付審判，其聲請為不合法，爰
    依刑事訴訟法第二百五十八條之三第二項前段之規定，裁定
    如主文。
中    華    民    國   100    年    3     月    28    日
                  刑事第二庭    審判長法  官  吳坤芳
                                      法  官  張銘晃
                                      法  官  黃翰義
以上正本證明與原本無異。
不得抗告。
                                      書記官  謝文心
中    華    民    國   100    年    3     月    28    日